ACORDAO-COMPLETO-2421545

ACÓRDÃO 2278/2020 ATA 32/2020 - PLENÁRIO

VISTOS, relatados e discutidos estes embargos de declaração, opostos contra o Acórdão 1.533/2020, que deu provimento parcial a pedido de reexame interposto contra o Acórdão 2.250/2018, alterado pelo Acórdão 2568/2018-TCU-Plenário.
ACORDAM os ministros do Tribunal de Contas da União, reunidos em sessão do Plenário, diante das razões expostas pela relatora, e com fundamento nos arts. 32, inciso II, e 34 da Lei 8.443/1992, em: 
9.1. conhecer dos presentes embargos de declaração e rejeitá-los; 
9.2. dar ciência desta deliberação à embargante e a seus representantes legais, nos termos do art. 179, § 7º, do RI/TCU.

Embargos de declaração contra acórdão que deu provimento parcial a pedido de reexame interposto em face de deliberação que multou a recorrente em processo de auditoria em razão de irregularidades em licitação para contratar serviços de outsourcing de impressão.

Furnas Centrais Elétricas S.A.

3. Recorrente: Simone Corbiceiro Rocha (CPF XXX.590.347-XX).
3.1. Responsáveis: Alessandra Nunes Alves (CPF XXX.931.257-XX), Emílio César Lopes Vaamonde (CPF XXX.686.387-XX), Érika Gress Nicolay Sapage Canhota (CPF XXX.449.267-XX), Fábio Ribeiro Pizzo (CPF XXX.013.658-XX), Flávio Decat de Moura (CPF XXX.681.116-XX), Franca Di Sabato Guerrante (CPF XXX.887.397-XX), Leandro Coelho Rosa (CPF XXX.016.817-XX), Luís Fernando Paroli Santos (CPF XXX.562.416-XX), Luiz Fernando da Costa e Cunha (CPF XXX.267.467-XX), Pedro Cardoso Franco (CPF XXX.061.697-XX) e Simone Corbiceiro Rocha (CPF XXX.590.347-XX).

13.1. Ministros presentes: José Mucio Monteiro (Presidente), Walton Alencar Rodrigues, Benjamin Zymler, Augusto Nardes, Aroldo Cedraz, Raimundo Carreiro, Ana Arraes (Relatora) e Bruno Dantas.
13.2. Ministro-Substituto convocado: Augusto Sherman Cavalcanti.
13.3. Ministros-Substitutos presentes: Marcos Bemquerer Costa, André Luís de Carvalho e Weder de Oliveira.

ACORDAO-COMPLETO-2482069

Acórdão de Relação 1137/2021 - Plenário

Acórdão de Relação

ANA ARRAES

ministra Ana Arraes.

Trata-se de embargos de declaração opostos por Simone Corbiceiro Rocha contra o Acórdão 1.533/2020, que julgou pedido de reexame contra o Acórdão 2.250/2018, alterado pelo Acórdão 2568/2018-TCU-Plenário, e decidiu por acolher parcialmente as razões apresentadas pela embargante, eximir parte das irregularidades e reduzir a multa inicial de R$ 8.000,00 para R$ 4.000,00.
2.	Nestes embargos, a responsável alega omissões nos fundamentos da decisão e pede acolhimento integral de suas alegações, para eximi-la da condenação.
3.	Transcrevo a seguir trechos da peça recursal que incluem os argumentos apresentados:
" (...) 
	No entanto, a embargante demonstrou que o PE.CSCR.A.00034.2015 teve como objeto a prestação de serviço de Outsourcing de impressão, em todas as áreas de Furnas, compreendendo a disponibilização de todos os recursos de impressão, equipamentos, fornecimento de software incluindo manutenção preventiva e corretiva dos equipamentos.
	Sendo assim a área requisitante (técnica) , entendeu que a empresa arrematante deveria ser revendedor autorizado e apto a realizar assistência técnica para que os impactos com a manutenção dos equipamentos fossem minimizados, uma vez que houve uma redução nos quantitativos e tipos de impressoras na empresa.
Inclusive esta foi a decisão no Acórdão 1350/2015-TCU-Plenário (TC Processo 044.355/2012-2) , da Relatoria do Ministro Vital do Rêgo ' (...) Inobstante contrariar a legislação e a jurisprudência do TCU, entendeu o relator que, no caso concreto, a exigência em questão buscou minimizar riscos de 'deficiência em relação à prestação dos serviços de garantia dos equipamentos (..) ''.
	Com relação à ausência de demonstração da inviabilidade de promover parcelamento do objeto considerando os elementos técnicos e econômicos da contratação em desacordo com o art. 23 § 1° da lei 8.666/1993 e o parecer jurídico gco.p.1.548.2015 de furnas, ressalta-se que, como se pode verificar pelas condições do fornecimento descritas no Projeto Básico o objeto da contratação foi de grande complexidade para empresas que não tenham experiência na área de outsourcing de impressão.
	Desta forma, todo o processo do PE.CSCR.A.00034.2015 foi elaborado e conduzido sob a ampla e tempestiva orientação da área de TI, conforme pode ser comprovado nos documentos anexados ao processo.
	Nesse sentido, esta Corte já se manifestou no sentido de que, no caso específico, a licitação por lote único seria a mais eficiente à administração.
	Assim, nas hipóteses de licitação com diversidade de serviços, temos entendimento desta Corte de Contas de que o parcelamento ou não do objeto da licitação deve ser auferido sempre no caso concreto.
	Logo, foi comprovado e devidamente justificado nos autos a escolha por lote único, baseada na viabilidade técnica e econômica de Furnas.
	Já com relação aos recursos denegados à licitante Microcis Consultoria, Informática e Serviços Eireli, com motivação insuficiente, ausência de diligências esclarecedoras e cerceamento de defesa, cumpre destacar que o processo licitatório ocorreu no site do Comprasnet.
	E no dia 03/07/2015, após a habilitação da empresa SIMPRESS Comércio, Locação e Serviços S/A o próprio sistema direciona para marcação do prazo de abertura da intenção de recursos.
	Neste período houve intenção de recursos interpostos pelas empresas MICROCIS - Consultoria, Informática e Serviços - EIRELI e CTIS TECNOLOGIA SI A, de acordo com a ATA do COMPRASNET.
	Em 08/07/2015, em campo próprio do sítio do Comprasnet, a empresa recorrente MICROCIS - Consultoria, Informática e Serviços - EIRELI, apresentou suas razões, assim como em 10/07/2015.
	A decisão de FURNAS foi divulgada tempestivamente, após análise de sua área técnica.
	Sendo assim a empresa MICROCIS - Consultoria, Informática e Serviços - EIRELI, dentro do processo licitatório, fez uso de seu direito de interpor recurso administrativo, em campo próprio do sítio do Comprasnet, onde os prazos foram divulgados, e a referida apresentou sua intenção.
	Salientamos que todos os prazos foram rigorosamente respeitados e todas as oportunidades foram colocadas à disposição das empresas participantes, sempre nos termos da lei, não havendo assim que se falar em cerceamento de defesa.
	Relativamente a ausência de diligências, esclarecemos que a área técnica não apontou obscuridades a serem esclarecidas, o que não motivou efetivá-la.
	Nesse sentido, o art. 43, §3° da Lei 8.666/93, faculta à autoridade competente a realização de diligência e no caso em tela, a área técnica entendeu que não era necessário, pois que não tinha dúvidas ou esclarecimentos a serem feitos, naquela oportunidade.
	Nesta seara, a Embargante enquanto autoridade competente, sempre pautou nos princípios norteadores da licitação, amparada por pareceres técnicos da área requisitante, bem como parecer jurídico.
	Além disso, destaca-se que a empresa Microcis - Consultoria, Informática e Serviços - EIRELI, se utilizou da via judicial por meio do Mandado de Segurança (processo nº 0078889-71.2015.4.02.5101) , tendo inclusive sido amparada por decisão liminar e demonstrou não ter interesse na assinatura do contrato de prestação de serviço objeto deste Edital, como depreende-se as atas de reuniões realizadas com a empresa e anexada aos autos.
	Logo, não cabe alegação de cerceamento de defesa, pois todos os procedimentos previstos em lei foram realizados pela Recorrente, com abertura de prazo para interposição de recurso, bem como motivação para tomada de decisão.
	O voto condutor do acórdão embargado não se manifestou sobres essas questões, caracterizando a omissão.
	Pede-se, com a devida vênia, manifestação expressa de V.Exa. a este respeito."
É o relatório.

André Moreira de Araújo (OAB/RJ 156.599) e outros representando Furnas Centrais Elétricas S.A.; Décio Flávio Gonçalves Torres Freire (OAB/DF 1.742-A e OAB/AL 12.170-A) e outros representando Luís Fernando Paroli Santos, Simone Corbiceiro Rocha, Flávio Decat de Moura, Franca Di Sabato Guerrante, Leandro Coelho Rosa e Pedro Cardoso Franco.

Não atuou.

RELATÓRIO DE AUDITORIA. LICITAÇÃO E CONTRATO PARA SERVIÇOS DE PUBLICIDADE E OUTSOURCING DE IMPRESÃO. CLÁUSULAS RESTRITIVAS À COMPETITIVIDADE. CERCEAMENTO DE DEFESA DE LICITANTE. MULTA. IMPROCEDÊNCIA DE PARTE DOS ARGUMENTOS RECURSAIS EM PEDIDO DE REEXAME. REDUÇÃO DA MULTA. EMBARGOS DE DECLARAÇÃO. ELEMENTOS APRESENTADOS INCAPAZES DE DEMONSTRAR OMISSÃO NA DELIBERAÇÃO. CONHECIMENTO. REJEIÇÃO.

RELATÓRIO DE AUDITORIA (RA)

não atuou.

Atendidos os requisitos de admissibilidade estabelecidos nos arts. 32, inciso II, e 34 da Lei 8.443/1992, cabe conhecer dos embargos de declaração opostos por Simone Corbiceiro Rocha contra o Acórdão 1.533/2020, que deu provimento apenas parcial a pedido de reexame interposto contra o Acórdão 2.250/2018, alterado pelo Acórdão 2568/2018-TCU-Plenário.
2.	A deliberação recorrida manteve a sanção à embargante, mas, ao acolher parte das razões trazidas no recurso anterior, reduziu o valor da multa aplicada. 
3.	O processo em exame trata de auditoria realizada em Furnas Centrais Elétricas S.A., no ano de 2016, sobre a aquisição de serviços de publicidade e de outsourcing de impressão, em que foram verificadas irregularidades na execução contratual e na condução do processo licitatório que precedeu as contratações.
4.	Nestes embargos, a responsável alegou omissões nos fundamentos do Acórdão 1533/2020-TCU-Plenário, reproduzidas no relatório que precede este voto, cujas principais arguições podem ser assim sintetizadas: i) a exigência de que o fornecedor deveria ser revendedor autorizado foi requisito definido pela área técnica; ii) o não parcelamento do objeto decorreu de orientação da área de tecnologia da informação e foi baseada na viabilidade técnica e econômica de Furnas; iii) os prazos recursais para interposição de recursos foram respeitados e as decisões devidamente motivadas.
5.	Inicialmente as irregularidades atribuídas à recorrente, que motivaram a condenação contida no Acórdão 2250/2018-TCU-Plenário, foram:
a) fixação de quantitativos mínimos de fornecimento de impressoras corporativas, em patamar superior ao critério de 50% definido no parecer jurídico de Furnas (GCO.P.I.548.2015) , em desacordo com o art. 30, § 1º, inciso I, da Lei 8.666/1993;
b) não republicação do Edital de Licitação PE.CSCR.A.00034.2015, em face de alteração restritiva de cláusula editalícia sobre qualificação técnica;
c) exigência inserida no edital de que o licitante seja revendedor autorizado do fabricante, condição essa que restringe o caráter competitivo do certame, contrariando os arts. 3º, § 1º, inciso I, e 30 da Lei 8.666/1993, bem como diversos julgados deste Tribunal no segmento de TI;
d) ausência de demonstração da inviabilidade de promover o parcelamento do objeto, considerando os elementos técnicos e econômicos da contratação, em desacordo com o art. 23, § 1º, da Lei 8.666/1993 e o Parecer Jurídico GCO.PI.548.2015 de Furnas; e
e) recursos denegados à licitante Microcis Consultoria, Informática e Serviços Eireli, com motivação insuficiente, ausência de diligências esclarecedoras e cerceamento de defesa, em desacordo com a Lei de Licitações e o Acórdão 2730/2015-TCU-Plenário.
6.	Na deliberação ora recorrida, as irregularidades referentes às alíneas "a" e "b" acima foram consideradas justificadas, o que ensejou a redução da multa à responsável.
7.	Quanto às falhas relatadas nas alíneas "c", "d" e "e", a recorrente afirmou que o voto condutor do acórdão combatido foi omisso quanto à apreciação das razões trazidas no pedido de reexame.
8.	Não assiste razão a Simone Corbiceiro Rocha.
9.	Primeiramente, esclareço que, nos termos do art. 1º, § 3º, da Lei 8.443/1992, é parte essencial das decisões desta Corte o relatório, em que constam as conclusões da instrução, a fundamentação e os dispositivos adotados para o mérito dos processos. Esses componentes se traduzem nos elementos do decisum - relatório, voto e acórdão. Ao afirmar, em meu voto, que acolhi a manifestação da unidade técnica e adotei seus fundamentos como razões de decidir, significa dizer que os incorporei integralmente, exarados que foram em sua manifestação e apresentados no relatório que precedeu o voto. 
10. 	Como é possível constatar na leitura do relatório e do voto, os fatos e circunstâncias alegados pela embargante foram analisados e discutidos. 
11.	Nos itens 10 a 12 e respectivos subitens do relatório que integrou a deliberação recorrida, há análise expressa e individualizada sobre as razões arguidas pela recorrente, inclusive acerca da impossibilidade de interpretar o teor do Acórdão 1350/2015-TCU-Plenário (relator min. Vital do Rêgo) ao caso. 
12.	Pela pertinência, reproduzo trecho do relatório que precedeu o acórdão embargado:
"10.	Revendedor autorizado.
10.1	A mesma recorrente argumenta que a contratação em tela tem como objeto a prestação de serviço de outsourcing de impressão, em todas as áreas de Furnas, compreendendo a disponibilização de todos os recursos de impressão, equipamentos, fornecimento de software incluindo manutenção preventiva e corretiva dos equipamentos.
10.2.	Sendo assim, a área técnica requisitante entendeu que a empresa arrematante deveria ser revendedora autorizada, apta a realizar assistência técnica, de forma a minimizar os impactos com a manutenção dos equipamentos.
10.3.	Para corroborar seus argumentos, cita, ainda, o Acórdão 1350/2015-TCU-Plenário, da relatoria do Ministro Vital do Rêgo, no qual haveria o seguinte entendimento:
Inobstante contrariar a legislação e a jurisprudência do TCU, entendeu o relator que, no caso concreto, a exigência em questão buscou minimizar riscos de 'deficiência em relação à prestação dos serviços de garantia dos equipamentos.
Análise
10.4.	Não assiste razão à recorrente. Ocorre que a citada decisão desta Corte deve ser melhor contextualizada quanto à possibilidade de exigências como a constatada nos presentes autos, pois naquele acórdão o voto do Ministro-Relator assim foi redigido:
26. A exigência de declaração emitida por fabricante, no sentido de que a empresa licitante é revenda autorizada, ou que possui credenciamento do fabricante, ou que concorda com os termos da garantia do edital, conhecidas como declaração de parceria, contraria frontalmente o inciso I do § 1º do art. 3º da Lei 8.666/93, aplicado subsidiariamente no âmbito do pregão.
 (...) 
29. Apesar de contrariar a legislação e a jurisprudência desta Corte, as justificativas apresentadas (item 34) indicam que a exigência buscou minimizar o risco de 'deficiência em relação à prestação dos serviços de garantia dos equipamentos'. Como bem pontuado pela Sefti, mesmo imbuído das melhores intenções, 'o gestor público tem que buscar meios que minimizem os riscos de uma má contratação dentro dos limites legais'. Não obstante, no caso analisado, não se pode afirmar que a exigência de declaração de parceria emitida por fabricante deu causa a prejuízo ao erário ou efetivamente tenha restringido o caráter competitivo da licitação.
10.5.	Depreende-se que a decisão considerou, naquele caso concreto, que não houve restrição ao caráter competitivo da licitação, mormente pela opção de que a fabricante dos equipamentos concordasse com a garantia prevista no edital daquele certame, o que difere substancialmente das circunstâncias observadas no presente processo.
10.6.	De fato, das trinta e três empresas que retiraram o edital do PE_CSCR.A.00340.2015, quatro apresentaram proposta e destas somente 3 participaram de forma efetiva da fase de lances do pregão (peça 17) , sendo que a proposta da empresa vencedora dessa etapa (empresa Microcis) restou desclassificada, também, quanto à condição de apresentar-se como revenda autorizada (peça 15, p. 3- 4) , demonstrando, no presente caso, que a exigência contida no edital, evidentemente ilícita e em afronta ao posicionamento deste Tribunal, efetivamente restringiu o caráter competitivo da licitação.
11.	Parcelamento do objeto.
11.1.	Sustenta a recorrente Simone Corbiceiro Rocha que o não parcelamento do objeto decorreu de demanda da área técnica de Furnas e que, portanto, estaria demonstrada a inviabilidade de adoção da medida de se contratar uma única empresa para a prestação de serviços de outsourcing de impressão em várias unidades de Furnas.
11.2.	Ademais, cita julgados desta Corte nos quais entendeu-se que o parcelamento de objeto nem sempre é vantajoso à Administração Pública, devendo o gestor público avaliar caso a caso o parcelamento ou não do objeto licitado.
Análise
11.3.	Novamente não assiste razão à recorrente. Os pareceres da área técnica anexado aos autos não demonstram a inviabilidade técnica ou mesmo econômica em se parcelar o objeto licitado, mas apenas a conveniência administrativa da medida de se contratar uma única empresa, nada afirmando acerca de eventuais problemas técnicos ou atinentes à economicidade, cuja comprovação se faz mandatória por força do art. 23, § 1º, da Lei 8.666/1993, que objetiva ampliar a competitividade e o universo de possíveis interessados.
11.4.	Ademais, os precedentes citados pela recorrente não a socorrem, pois não há impedimento a se licitar em lote único eventuais serviços demandados pela Administração Pública, desde que, conforme dito, devidamente comprovados a inviabilidade técnica ou econômica, justamente o que restou comprovado nos citados julgados.
12.	Denegação de recurso.
12.1.	Sustenta a recorrente que não há que se falar em cerceamento de defesa da licitante Microcis, pois os prazos para que a empresa manifestasse seu interesse em interpor recurso e apresentasse suas razões recursais foram observados pela entidade.
12.2.	Também questiona o fato de este Tribunal ter entendido que havia a necessidade de se adotar diligências esclarecedoras, pois as razões do recurso foram enviadas às áreas técnicas responsáveis pelo pedido de contratação e que as mesmas entenderam não haver dúvidas a serem esclarecidas, acrescentando que não era especialista no serviço licitado e que, portanto, não poderia opinar sobre essa questão.
12.3.	Por fim, informa que a empresa Microcis logrou êxito em ação judicial, mas posteriormente demonstrou desinteresse na contratação.
Análise
12.4.	De acordo com a Ata do Pregão Eletrônico n. 34/2015 (peça 6, p. 11) , a proposta da empresa Microcis restou inabilitada por não atender ao item 3.3, Seção III, do edital de licitação (peça 13, p. 18) , que trata somente da documentação relativa à qualificação técnica.
12.5.	Entretanto, quando da decisão definitiva em recurso administrativo (peça 15) , Furnas acrescentou novo fundamento como motivo da inabilitação, relacionado à carta de credenciamento, não sendo dada à licitante oportunidade de defesa quanto a esse ponto.
12.6.	Assim, mesmo tendo sido franqueado à licitante Microcis o devido prazo recursal, não haveria como a empresa exercer o seu direito de defesa diante de novo fundamento incluído em sede de decisão administrativa final.
12.7.	Não restou justificada, também, a ausência de diligências esclarecedoras junto à licitante Microcis, no que concerne ao conteúdo de seus diversos atestados de capacidade técnica apresentados, que poderia facilmente ser esclarecido pela licitante sem a necessidade de apresentação de novos documentos, pois a decisão final que inabilitou a proposta dessa empresa arguiu-se acerca dos atestados fornecidos que: 'alguns apresentam somente a volumetria impressa e outros não atendem ao mínimo de 350 (trezentas) [sic] impressoras corporativas. Portanto, não atende ao item acima' (peça 15, p. 3) .
12.8.	Entretanto, conforme já demonstrado nesta instrução e arguido pela própria recorrente, a necessidade de atendimento a número mínimo de usuários ou de emprego de número mínimo de impressoras restou afastado na versão final do edital de licitação, de modo que a inabilitação da empresa não encontra amparo nas normas que regem a licitação, demonstrando motivação insuficiente do ato administrativo.
12.9.	Ademais, a alegação de que não detinha o conhecimento necessário dada a especificidade do objeto e, portanto, apoiou-se integralmente nos pareceres emitidos pela área técnica, não exime a recorrente de suas atribuições legais no correto processamento da licitação (arts. 44 e 45 da Lei 8.666/1993) . No caso concreto, as irregularidades aqui imputadas limitam-se ao escopo de atuação das responsáveis, em especial a verificação da conformidade das propostas apresentadas com os requisitos da lei e do edital, não se configurando para tal mister a necessidade de conhecimentos técnicos específicos, mas apenas o cotejo entre as informações emitidas pelos licitantes e pela área técnica de Furnas, balizados pelos termos do edital."
13.	Em meu voto, além de consignar concordância com a análise realizada pela unidade instrutiva, também me manifestei sobre as questões:
"13. Em relação às irregularidades imputadas a Simone Corbiceiro Rocha relacionadas à restrição da competitividade, a recorrente alegou que decorreram de orientações da área técnica de Furnas.  Nesse sentido, exigir que a empresa fornecedora fosse revendedora autorizada, apta a realizar assistência técnica, teria a finalidade de minimizar impactos com a manutenção dos equipamentos, e o parcelamento do objeto não seria vantajoso para a instituição.
14.	 Ocorre que ambas as decisões são contrárias a regra legal e à jurisprudência desta Corte. A exigência de a licitante ser revendedora autorizada, conforme demonstrado pela unidade instrutiva, acabou por restringir a competição, pois apenas duas empresas participaram efetivamente do pregão. As garantias relacionadas à assistência técnica poderiam ser asseguradas por outros modos, de forma a minimizar os riscos de má contratação dentro dos limites legais. 
15.	 No tocante ao não parcelamento do objeto, diferente do arguido pela recorrente, não houve demonstração técnica quanto à inviabilidade de parcelar. A regra estabelecida no art. 23, § 1º, da Lei 8.666/1993 é que a divisão ocorra em tantas parcelas quantas se comprovarem técnica e economicamente viáveis, sempre visando à ampliação da competitividade. Ou seja, a inviabilidade deve ser demonstrada, não basta a conveniência do contratante para concentrar em um único fornecedor o objeto das aquisições; é necessário demonstrar que a divisão do objeto seria inviável, o que não ocorreu no presente caso.
16.	 Restou ainda demonstrado não ter sido devidamente facultada a uma das licitantes a interposição de recursos, pois, após atender ao recurso interposto da empresa Microcis, o órgão acresceu novo fundamento para a desclassificação, de forma que seria necessário conceder novo prazo para manifestação; portanto, a irregularidade sobre o cerceamento da defesa da licitante não foi afastada."
14.	Os fundamentos da decisão exarada no acórdão recorrido explicitaram os motivos pelos quais as razões arguidas pela recorrente não foram capazes de elidir as ofensas à lei e à jurisprudência. 
15. 	É possível concluir que muito do que foi chamado de omissão pela embargante se tratou, na verdade, de discordância em relação à decisão adotada pela Corte. A natureza desse tipo de recurso não alberga rediscussão de mérito de matéria decidida.
16.	Assim, por não terem sido identificadas as omissões alegadas, não há reparo a fazer no Acórdão 1533/2020-TCU-Plenário.
	Feitas essas considerações, VOTO por que o Tribunal de Contas da União aprove a minuta de acórdão que ora submeto à apreciação deste Colegiado.
TCU, Sala das Sessões Ministro Luciano Brandão Alves de Souza, em 26 de agosto de 2020.
ANA ARRAES 
Relatora